【裁判字號】    98,交聲,964
【裁判日期】    990326
【裁判案由】    聲明異議
【裁判全文】
臺灣臺南地方法院交通事件裁定         98年度交聲字第964號
移送機關    交通部公路總局嘉義區監理所麻豆監理站
異議人即
受處分人    乙○○
上列異議人即受處分人因違反道路交通管理處罰條例案件，對於
交通部公路總局嘉義區監理所麻豆監理站民國98年8月4日所為之
裁決處分（處分案號：麻監裁罰字第裁75-S00000000號）聲明異
議，本院裁定如下：
    主    文
原處分撤銷。
乙○○不罰。
    理    由
一、原處分意旨略以：異議人即受處分人乙○○（下稱異議人）
    所有業經報廢登記之原車牌號碼KG8-111號重型機車（下稱
    系爭機車），於民國98年7月19日20時15分許，由第三人甲
    ○○騎乘行經臺南市○○路與康樂街口時，因報廢登記之汽
    車仍行駛，經臺南市警察局交通隊警員予以攔停製單舉發，
    嗣經移送機關即交通部公路總局嘉義區監理所麻豆監理站（
    下稱原處分機關）認本件違規事實明確，依道路交通管理處
    罰條例第12條第1項第9款及違反道路交通管理事件統一裁罰
    基準表之規定，對系爭機車為報廢登記前，登記為所有人之
    異議人，裁處罰鍰新臺幣（下同）5,400元，車輛沒入等語
    。
二、異議意旨略以：
  (一)異議人與第三人甲○○原為夫妻關係，共同購買了系爭機車
    ，系爭機車原來雖係異議人使用，但後來異議人買了一台新
    的機車，所以系爭機車就給第三人甲○○騎，兩人嗣於97年
    10月23日辦理離婚登記，婚姻關係消滅後，系爭機車仍由第
    三人甲○○使用，異議人因系爭機車實際使用人為第三人甲
    ○○，異議人要求甲○○將系爭機車辦理過戶手續至甲○○
    名下，但每次詢問時，均遭甲○○回以「過幾天就會去辦」
    而不了了之。
  (二)因系爭機車仍在甲○○之使用中，為讓甲○○不能繼續使用
    系爭機車，異議人曾在甲○○面前將鑰匙拔走，迄至98年1
    月左右，異議人乃在甲○○面前將車牌拆下，並連同電瓶一
    同帶走，於98年2月5日到原處分機關辦理報廢登記，並於翌
    （6）日寄發存證信函，通知甲○○系爭機車已經由異議人
    辦理報廢登記，請伊不要再繼續騎乘，並請伊儘速將車輛歸
    還予異議人，然甲○○卻一直置之不理，不僅不將車輛歸還
    ，更將車輛藏至他處，致異議人前往欲牽回該車輛時，找不
    到系爭機車。
  (三)迄至異議人接獲本次紅單，始知甲○○又將該機車整理好後
    繼續使用，為此聲明異議，請求撤銷原處分，改罰實際使用
    人等語。
三、按報廢登記之汽車仍行駛者，處汽車所有人3,600元以上10,
    800元以下罰鍰，並禁止其行駛，前項第9款之車輛並沒入之
    ，道路交通管理處罰條例第12條第1項、第9款、第2項固定
    有明文。又上開規定之處罰對象，固應以汽車所有人為限，
    然此處所指之「汽車所有人」，並非專指車籍資料上所登記
    之車主，而係指該報廢車輛於違規當時之真正所有權人而言
    。至於車籍資料則僅係監理機關對於車輛管理之行政登記事
    項，車籍資料上之車主名稱登記，雖可據以作為該車所有人
    之判斷依據之一，然該車籍資料所登記之車主，並非當然即
    為民法上之真正所有權人。次按道路交通管理處罰條例之處
    罰，受舉發違反道路交通管理事件之受處罰人，認為受舉發
    之違規行為應歸責他人者，應於舉發違反道路交通管理事件
    通知單應到案日期前，檢附相關證據及應歸責人相關證明文
    件，向處罰機關告知應歸責人，處罰機關應即另行通知應歸
    責人到案依法處理。逾期未依規定辦理者，仍依本條例各該
    違反條款規定處罰，道路交通管理處罰條例第85條第1項定
    有明文；又違反道路交通管理事件統一裁罰基準及處理細則
    第36條亦明定：「本條例之處罰，受舉發違反道路交通管理
    事件之被通知人，認為受舉發之違規行為應歸責他人者，應
    於通知單記載之應到案日期前，檢附相關證據及足資辨識、
    通知應歸責人之證明文件，向處罰機關告知應歸責人，處罰
    機關應即另行通知應歸責人到案依法處理。逾期未依規定辦
    理者，仍依本條例各該違反條款規定處罰」。道路交通管理
    處罰條例第85條第1項規定應僅屬處罰機關得為實體上處罰
    之依據，並課予受處罰人適當舉證之義務，縱有違反，亦不
    生失權之效果。處罰機關於裁決前，乃至法院聲明異議程序
    中，仍應依違規事實是否存在、有無可歸責原因及責任條件
    等情，為實體上之判斷。是若被通知人或應歸責人業於舉發
    違反道路交通管理事件通知單應到案日期前，提供足資辨識
    及通知應歸責人之資料，處罰機關應即另行通知應歸責人到
    案依法處理。又法院受理有關交通事件，準用刑事訴訟法之
    規定，復為道路交通管理處罰條例第89條前段所明定。再按
    ，犯罪事實應依證據認定之，無證據不得認定犯罪事實，刑
    事訴訟法第154條第2項定有明文，則此項無罪推定之原則，
    於交通案件自應予以準用。
四、經查：
  (一)登記為異議人所有之系爭機車，已於98年2月5日辦理報廢異
    動登記，並繳回車牌1面，惟於98年7月19日20時15分許，由
    第三人甲○○騎乘行經臺南市○○路與康樂街口時，因報廢
    登記之汽車仍行駛，經臺南市警察局交通隊警員予以攔停製
    單舉發等情，有系爭機車之機車車輛異動登記書及臺南市警
    察局南市警交字第S00000000號舉發通知單各1份附卷可憑，
    此部分事實堪可認定。
  (二)次查，異議人主張系爭機車雖登記在其名下，但實際上係由
    其前夫甲○○使用，其有請求甲○○辦理過戶或歸還車輛，
    甲○○卻遲遲不肯辦理等情，業據證人即其前夫甲○○於本
    院調查時到庭結證稱：「（問：KG8- 111號重機車是誰買的
    ？）是我開機車店的時候買的，是用異議人的身分證買的。
    當時我們兩個人都有共識要買，因為兩個人只有壹台車不夠
    用，所以兩個人當時就決定要再買壹台新的。」、「（問：
    該車的費用是誰付的？）應該是共同買的。」、「（問：系
    爭機車的使用情形是否如異議人所述？）是的，本來是江小
    姐在騎，後來他又買了新機車，這台車就換我騎。」、「（
    問：KG8-111號重機車江小姐有請你辦過戶？）有，但當時
    我剛調來安平污水廠工作，要考證照要上課，我有託我母親
    辦過戶手續，但是我母親都沒有辦理，機車行的人說那台車
    那麼久了，直接換壹台新的就好了。」、「（問：為何要求
    你辦過戶手續，是否雙方協議離婚時，有講好這台車是你的
    ？）當時並沒有明白說車子歸誰所有，只是江小姐有說如果
    我還要繼續騎這台機車的話，就要去辦過戶。」、「（問：
    有無到你住處拔走鑰匙、牌照？）他是把鑰匙、車牌拔走。
    」、「（問：是否知道這台車子沒有車牌不能騎乘？）知道
    。我同意幫異議人繳納這張罰單。」等語在卷（見本院98年
    10月14日訊問筆錄）。
  (三)依證人即異議人之前夫甲○○上開證言可知，系爭機車雖原
    為異議人與第三人甲○○共同購買，但嗣後因均為第三人甲
    ○○使用，且二人離婚後亦繼續為第三人甲○○使用，異議
    人亦要求第三人甲○○辦理過戶，而第三人甲○○雖未盡快
    配合辦理，然亦未拒絕，且繼續使用系爭機車，因此，實際
    上其二人雖尚未辦理系爭機車之過戶登記，然已堪認其二人
    已達成系爭機車歸第三人甲○○單獨所有之意思表示合致，
    可認異議人已非民法上之所有權人，且第三人甲○○為系爭
    機車實際所有權人，其亦已知異議人將系爭機車報廢並繳回
    號牌，系爭機車並未懸掛車牌，卻仍騎乘無號牌之系爭機車
    行駛於道路上，是異議人主張本件應歸責於第三人甲○○等
    語，堪可採信。
五、綜上，本件應歸責於第三人甲○○，原處分機關依車籍登記
    資料對異議人所為之上開裁處，尚難認為允當，本件異議為
    有理由，應由本院將原處分撤銷，並為異議人不罰之諭知，
    以期適法。
六、據上論斷，應依道路交通管理處罰條例第87條第2項，道路
    交通案件處理辦法第20條前段，裁定如主文。
中    華    民    國    99    年    3     月    26    日
                      交通法庭  法  官  張家瑛
以上正本證明與原本無異。
如不服本裁定，應於收受送達後5日內向本院提出抗告狀。（應
附繕本）
                                書記官  李淑惠
中    華    民    國    99    年    3     月    29    日

司法院資訊處製作；財團法人民間司法改革基金會備份。
